【裁判字號】    99,重訴,315
【裁判日期】    991028
【裁判案由】    清償借款
【裁判全文】
臺灣臺北地方法院民事判決             99年度重訴字第315號
原      告  合作金庫商業銀行股份有限公司
法定代理人  壬○○
訴訟代理人  辛○○
被      告  甲○○
            己○○
上  一  人
訴訟代理人  黃燕光律師
被      告  庚○○（即曾明宏之繼承人）
當事人間請求清償借款事件，經本院於中華民國99年10月7 日言
詞辯論終結，判決如下：
    主      文
被告庚○○應就其繼承被繼承人曾明宏（身分證統一編號：Ｚ0
00000000號）所得遺產範圍內與被告甲○○、己○○連
帶給付原告新台幣捌佰壹拾萬陸仟貳佰肆拾伍元，及自民國九十
四年三月十五日起至清償日止，按年息百分之十三點五計算之利
息，暨自民國八十四年九月六日起至清償日止，其逾期在六個月
以內者，按上開利率百分之十，逾期超過六個月者，超過部分按
上開利率百分之二十計付違約金。
訴訟費用新台幣捌萬玖仟玖佰貳拾玖元由被告連帶負擔。
    事實及理由
甲、程序方面：
一、兩造業於約定書第十二條約定合意以原告授信往來營業所所
    在地法院即本院為第一審管轄法院，有約定書在卷可稽（見
    本院卷第12至14頁），故本院自有管轄權，合先敘明。
二、本件被告甲○○、庚○○經合法通知，未於最後言詞辯論期
    日到場，核無民事訴訟法第三百八十六條所列各款情形，應
    依原告之聲請，由其對被告甲○○、庚○○部分一造辯論而
    為判決。
三、原告起訴時係以甲○○、己○○、庚○○及許志宏之繼承人
    即丙○○、丁○○、戊○○為共同被告，但因丙○○、丁○○、戊○○已經拋棄繼承，原告遂於本院民國99年4 月22日
    言詞辯論期日在被告為本案之言詞辯論前，以言詞撤回對丙○○、丁○○、戊○○之起訴（見本院卷第78、頁），經核
    合於民事訴訟法第二百六十二條規定，應予准許。
乙、得心證之理由：
一、原告主張：
  (一)原告於95年5 月1 日依銀行法第五十八條及金融機構合併法
    第五條規定，經財政部核准與中國農民銀行股份有限公司合
    併，原告為存續銀行，中國農民銀行股份有限公司為消滅銀
    行，相關權利義務由原告概括承受。
  (二)被告甲○○之前於79年10月6 日邀同訴外人曾明宏、許志宏
    及被告己○○為連帶保證人，向中國農民銀行股份有限公司
    借用新台幣（下同）9,000,000 元，約定借款期間自79年10
    月6 日起至99年10月6 日止，利息按原告牌告基本放款利率
    加碼年息3%機動計算。並約定若未按期清償者，除按原告最
    高放款利率計算遲延利息外，其逾期清償在六個月以內者，
    按上開利率10 %，超過六個月者，超過部分按上開利率20%
    計付違約金。詎被告甲○○僅繳納本息至84年8 月5 日止即
    未再依約清償，依約定書第六條第一款約定，被告即喪失期
    限利益，債務視為全部到期；經中國農民銀行股份有限公司
    實行抵押權向本院聲請強制執行曾明宏之財產，惟於本院85
    年度執字第3962號強制執行事件程序中就上述9,000,000 元
    借款部分之債權全未受償，尚餘本金8,106,245 元及自94年
    3 月15日起之利息、84年9 月6 日起之違約金債權。屢向被
    告甲○○催討，均置之不理；而曾明宏、被告己○○既為上
    開借款債務之連帶保證人，自應依約負連帶清償責任。然曾
    明宏已於82年3 月10日死亡，被告庚○○為曾明宏之法定繼
    承人，且未聲明限定或拋棄繼承，自應在遺產範圍內就曾明
    宏對原告所負債務負清償之責。為此本於繼承、消費借貸及
    連帶保證契約之法律關係，起訴請求被告連帶返還借款本息
    及違約金等語。並聲明：如主文所示。
二、被告方面：
  (一)被告甲○○、庚○○未於言詞辯論期日到場，亦未提出書狀
    作何聲明或陳述。
  (二)被告己○○則以：79年初被告己○○之大哥曾明宏告知其公
    司缺資金須向銀行貸款，為免辦理貸款時兩人北中兩地奔波
    ，遂由曾明宏提供空白之銀行貸款文件，由被告己○○簽名
    ，並表示於貸款金額確定後再行告知，事後被告己○○即未
    追蹤留意，故原告所提文件之簽名，確係被告己○○預先於
    空白文件上所簽署，而印鑑雖為被告己○○所有，惟係曾明
    宏在未告知貸款金額及連帶保證之情形下擅自蓋用，被告己○○並未授權曾明宏以其名義擔任借款之連帶保證人，故與
    原告間並無連帶保證契約之合意。再者，被告己○○為臺中
    市順天綜合醫院之門診醫生，且為該院放射腫瘤科唯一專科
    醫生，放射治療依法不得在無放射腫瘤專科醫生在場之情形
    下對病患治療，被告己○○顯然無法分身至原告營業地點臺
    北市辦理核貸對保手續，至於原告執有被告己○○之身分證
    影本，亦不能以此即認定被告己○○有為被告甲○○作連帶
    保證之意思，或證明被告己○○有授權曾明宏為連帶保證之
    意思，況且，被告己○○對於主債務人係何人並不知情，自
    難認原告與被告己○○間連帶保證已有效成立等語，資為抗
    辯。並聲明：原告之訴駁回。
三、原告主張其概括承受中國農民銀行股份有限公司相關權利義
    務，而被告甲○○於79年10月6 日邀同曾明宏、許志宏為連
    帶保證人，向中國農民銀行股份有限公司借用9,000,000 元
    ，約定借款期間自79年10月6 日起至99年10月6 日止，目前
    尚有本金8,106,245 元及自94年3 月15日起之利息、84年9
    月6 日起之違約金未清償，嗣曾明宏於82年3 月10日死亡，
    被告庚○○為曾明宏之法定繼承人，且未聲明限定或拋棄繼
    承等事實，已據其提出行政院金融監督管理委員會函、借據
    、約定書、事呈報狀、本院民事執行處通知、本院函、曾明
    宏戶籍謄本、繼承系統表、放款客戶資料查詢單、放款帳戶
    年金戶資料明細表、基本放款利率變動表為證（見本院卷第
    9 至23頁、第31至33頁、第71至74頁）。被告甲○○於相當
    時期受合法之通知，而於言詞辯論期日不到場，亦未提出準
    備書狀爭執；被告庚○○經於相當時期受合法之通知，而於
    言詞辯論期日不到場，亦未提出準備書狀爭執，依民事訴訟
    法第二百八十條第三項準用第一項規定，視同對原告主張之
    前述事實為自認；至於被告己○○對於上述事實亦不爭執（
    見本院99年10月7 日言詞辯論筆錄，卷第265 頁），是依上
    開證物，自堪信原告此部分之主張為真實。
四、被告己○○對於被告甲○○確實有向原告借用前述金錢之事
    實不爭執，然抗辯其未親自進行對保手續，僅係在空白文件
    上簽名，而印文則係曾明宏擅自蓋用，兩造間並無連帶保證
    契約等語。惟查：
  (一)依民事訴訟法第三百五十七條規定：「私文書應由舉證人證
    其真正。但他造於其真正無爭執者，不在此限。」，被告己○○既於本院99年10月7 日言詞辯論期日自認有在借據、約
    定書上簽名（見本院卷第265 頁背面），且其上蓋用之印章
    亦經其自陳係其交付與曾明宏等情無訛（見本院卷第259 頁
    ），故原告所提借據、約定書形式上為真正，首堪認定。次
    查，被告己○○係在借據上連帶保證人欄位下方簽名並書寫
    地址，位置緊接，此觀諸卷附之借據即可得知（見本院卷第
    11頁），參以被告己○○在簽署上開文書當時已為成年人，
    且在臺中市順天綜合醫院擔任放射腫瘤專科醫生，為其所自
    陳者，復有中醫師證書在卷可佐（見本院卷第262 頁）。茲
    既其為有相當社會地位、學識經驗、智識成熟之人，應可理
    解其在借據上連帶保證人欄位簽名係用以擔任借款之連帶保
    證人之意。況查，被告己○○已明白陳稱其係因曾明宏向其
    表示公司缺資金，須向銀行貸款而簽署文件等語（見本院卷
    第259 頁答辯狀(3)），足徵，其對於在借據上連帶保證人欄
    位簽名，係欲就借用人向原告借款所負債務為連帶保證乙事
    當可明確知悉。據此，被告己○○對於其所簽立之文件內容
    係為擔任借用人之連帶保證人乙節，應可明知，而其仍續於
    借據、約定書等文件上簽名，顯有與原告成立連帶保證契約
    之意。
  (二)被告己○○又辯稱其簽署借據時，其上並未記載借款人姓名
    及借款金額等語。惟按，私文書經本人簽名、蓋章者，推定
    為真正，民事訴訟法第三百五十八條第一項定有明文；又衡
    諸常情，先書寫文書內容再予簽名應為常態，而交付空白或
    記載不完全之借據、契約乃為例外，是倘當事人承認簽名係
    其本人所為，又以該簽名時文件係屬空白一節為爭執，則應
    由為此爭執之當事人負舉證之責。經查，被告己○○已然自
    認原告所提借據、約定書上其簽名、印文之真正（見本院卷
    第265 頁背面），且依前(一)所述各節，堪認其亦有擔任借款
    連帶保證人之意思，則被告己○○自應就其簽署借據時，其
    上借款人及借款金額之記載為空白一節負舉證之責；然而，
    被告己○○迄未能就此舉證以實其說，本院自無法為對被告
    己○○有利之認定。是以，被告己○○前開所辯，自無足採
    ，被告己○○簽名於借據時，其上已填妥借款人被告甲○○
    之姓名、借款金額等內容，被告己○○對於其係欲就被告甲○○對原告所負借款債務負連帶保證之義務一節，確有知悉
    及瞭解，與原告間有成立連帶保證契約之意思表示甚明，職
    是之故，被告己○○應依原告所執借據之約定內容負連帶保
    證人責任，洵堪認定。
  (三)至於被告己○○另辯稱未親自與原告行員進行對保手續等語
    。惟按，保證契約之成立，祇須當事人雙方意思表示合致為
    已足，非以債權人對保為其成立要件（最高法院46年台上字
    第163 號判例、同院72年度台上字第3425號判決參照），且
    對保之用意在於提供金融業者對借款人、保證人為債信評估
    ，同時控管金融機構審核受償比例為合理之核貸，避免超貸
    情形導致無法清償，而有礙於金融交易之活絡，對保與否尚
    不影響保證人所應負之系爭連帶保證責任，亦無侵害保證人
    何權利可言。是以保證契約既為諾成契約，只須當事人雙方
    意思表示合致即可成立，則原告與被告己○○是否成立連帶
    保證契約，端視兩造就連帶保證債務何時有意思表示之合致
    ，與被告己○○是否親自辦理對保手續無涉，辦理對保，僅
    為金融界之慣例，並不影響連帶保證契約之成立或生效；如
    前所述，被告己○○在簽訂借據時，已知其須保證被告甲○○於借款限額內所負之債務，連帶保證契約已因原告與被告
    己○○雙方互相表示意思一致而成立，故被告己○○縱未親
    自辦理對保手續，亦不能使其免除連帶保證責任。被告己○○前開所為抗辯，顯無足取。
  (四)綜上所述，被告己○○確有同意擔任被告甲○○對原告所負
    借款債務之連帶保證人，而簽署借據、約定書，其與原告間
    存有連帶保證契約關係，堪足認定。
五、從而，原告依繼承、消費借貸及連帶保證契約請求被告庚○○在繼承曾明宏之遺產範圍內，與被告甲○○、己○○連帶
    給付借款本息、違約金如主文第一項所示，為有理由，應予
    准許。
六、本件為判決之基礎已臻明確，兩造其餘之陳述及所提其他證
    據，暨證人乙○○即兩造間借據、約定書對保承辦人員所為
    之證詞內容，經本院斟酌後，認為均於判決之結果無影響，
    亦與本案之爭點無涉，自無庸逐一論述，併此敘明。
七、訴訟費用之負擔：本件第一審裁判費為81,289元、公示送達
    登報費為8,640 元，共計89,929元，應由被告連帶負擔，爰
    確定如主文第二項所載。
丙、結論：原告之訴為有理由，並依民事訴訟法第三百八十五條
    第一項前段、第八十五條第二項，判決如主文。
中    華    民    國    99    年    10    月    28    日
                  民事第七庭    法  官  賴錦華
以上正本係照原本作成。
如對本判決上訴，須於判決送達後20日內向本院提出上訴狀。如
委任律師提起上訴者，應一併繳納上訴審裁判費。
中    華    民    國    99    年    10    月    28    日
                                書記官  沈世儒

司法院資訊處製作；財團法人民間司法改革基金會備份。
